【裁判字號】    95,重訴,151
【裁判日期】    950915
【裁判案由】    確認優先購買權存在
【裁判全文】
臺灣板橋地方法院民事判決             95年度重訴字第151號
原      告    乙○○
訴訟代理人    林永勝律師
被        告  甲○○
兼訴訟代理人  丙○○
上列當事人間請求確認優先購買權存在事件，經本院於民國95年
8 月25日言詞辯論終結，判決如下：
    主  文
原告之訴駁回。
訴訟費用由原告負擔。
    事實及理由
一、按確認法律關係之訴，非原告有即受確認判決之法律上利益
    者，不得提起之，民事訴訟法第247 條第1 項前段定有明文
    ，所謂即受確認判決之法律上利益，係指因法律關係之存否
    不明確，致原告在私法上之地位有受侵害之危險，而此項危
    險得以對於被告之確認判決除去之者而言（最高法院27年臺
    上字第316 號、42年臺上字第1031號、52年臺上字第1240號
    判例意旨參照）。查本件被告於95年2 月15日，在本院93年
    度執全助字第1685號清償債務強制執行事件標買坐落台北縣
    土城市○○段577 、578 、578 之1 地號土地，被告所為確
    將致其中部分為原告承租之共計約330.57平方公尺（約100
    坪）土地（以下簡稱「系爭土地」），是否有依同樣條件優
    先購買權之存否不明確。原告之法律上地位陷於不安定狀態
    ，有受侵害之危險，應認對原告之權益影響甚鉅。是原告請
    求確認系爭土地優先購買權存在，自有確認利益，先此敘明
    。
二、原告主張：
（一）按土地法第104 條第1 項前段規定：「基地出賣時，地上
      權人、典權人或承租人有依同樣條件優先購買之權。房屋
      出賣時，基地所有權人有依同樣條件優先購買之權。」，
      故以基地承租人身分主張優先購買權者，係指以與基地所
      有權人有租賃關係，且在該基地上建有房屋者，即得就房
      屋之基地主張有優先購買權。坐落於台北縣土城市○○段
      577 、578 、578 之1 地號，其中部分共約330.57平方公
      尺土地即系爭土地，原屬訴外人三陽龍企業股份有限公司
      （以下簡稱「三陽龍公司」）所有，原告自民國82年6 月
      間即出租予原告建造鐵皮屋及貨櫃屋等建物，經市公所編
      定門牌號碼台北縣土城市○○路○ 段73之1 號，經營「全
      美汽車廣場」使用迄今已達10年以上，是系爭土地上有基
      地租賃契約存在。因於執行法院之拍賣程序中，原告僅提
      供最後之租賃契約，致執行法院產生誤會，認原告係於系
      爭土地查封後始承租該土地，惟原告自82年6 月後即有簽
      訂租賃契約（除其中82年所簽訂之土地租賃契約書業已遺
      失），故原告就系爭土地自82年6 月間即承租迄今，甚為
      明確。
（二）訴外人三陽龍公司曾先後向訴外人彰化商業銀行股份有限
      公司（以下簡稱「彰化銀行」）、泛亞商業銀行股份有限
      公司（以下簡稱「泛亞銀行」）、台灣中小企業銀行股份
      有限公司（以下簡稱「台灣中小企銀」）貸款，並曾以系
      爭土地設定最高限額抵押權4000萬予彰化銀行，後因三陽
      龍公司無法清償積欠前揭彰化銀行、泛亞銀行、台灣中小
      企銀之貸款債務，遂經泛亞銀行於91年3 月間聲請本院查
      封系爭土地，並經鈞院於91年3 月18日以民執全明字第99
      8 號函請台北縣板橋地政事務所辦理查封登記，強制拍賣
      系爭土地。原告係以接獲鈞院執行處之通知書後，始知悉
      上開承租建屋之系爭土地擬被鈞院執行處強制拍賣，遂即
      前往鈞院執行處與承辦該執行程序之水股書記官陳明原告
      於系爭土地有優先購買權，嗣據鈞院民事執行處於94年10
      月間送達於原告之94年10月7 日板院通93執助水字第1685
      號通知書附註6 乙標（四）中記載等語，亦足以證明原告
      於知悉系爭土地即將被拍賣之際，旋即向鈞院執行處表明
      願依同樣條件優先購買系爭土地之事實，原告並確實已於
      期限內向鈞院具狀聲明行使優先承購權。
（三）另按強制執行法第78條規定：「已查封之不動產，以債務
      人為保管人者，債務人仍得為從來之管理或使用。由債務
      人以外之人保管者，執行法院得許債務人於必要範圍內管
      理或使用之。」，故不動產遭查封登記後，迄至拍定點交
      與拍定人為止，如果由債務人為保管行為者，債務人仍得
      為從來之管理使用行為，並無禁止債務人就查封標的物為
      管理及使用。故原告係於查封登記前即已承租系爭土地使
      用，而於系爭土地經查封登記後，仍由訴外人三陽龍公司
      出租於原告，與前揭規定並無違背。是以，被告辯稱原告
      與訴外人三陽龍公司間已無租賃關係存在，顯非確論。前
      開承租土地事實亦經本院執行處於拍賣公告附註六（四）
      中敘明甚詳，被告於投標前自即已得知前開事實。
（四）原告於系爭土地上所搭建之鐵皮屋及貨櫃屋，依房屋稅條
      例第2 條及建築法第4 條規定，自屬房屋甚明，故被告指
      稱原告並無在系爭土地上搭建建物乙節，實屬無據。原告
      於承租土地後確實即在其上搭蓋鐵皮屋及貨櫃屋等建物，
      做為營業之用。縱前開房屋係屬違章建築，依最高法院89
      年度台上字第575 號判決意旨，土地法第104 條第1 項，
      亦無囿於業經保存登記（所有權第1 次登記）之房屋始有
      適用。故原告於系爭土地上既有房屋存在，即有土地法第
      104 條之優先承購權。
（五）綜上所述，原告自82年6 月間即先後連續與訴外人三陽龍
      公司簽訂土地租賃契約，承租系爭土地搭建鐵皮屋及貨櫃
      屋經營全美汽車廣場使用，迄今已達10年以上，從而，原
      告依前揭土地法第104 條第1 項之規定，對於系爭土地有
      依同樣條件優先購買之權。並聲明：請求確認原告對被告
      95 年2月15日，在本院93年度執全助字第1685號清償債務
      強制執行事件標買坐落台北縣土城市○○段577 、578 、
      578 之1 地號，其中部分土地共計約330.57平方公尺（約
      100 坪）土地，有依同樣條件優先購買權存在。
三、被告以下列理由辯稱：
（一）原告依土地法第104 條所主張優先購買權；卻又無同時完
      備：「須有土地租賃關係」、「須為租用基地建築房屋」
      、「須依同條件並於接到出賣通知10日內表示」全部要件
      ，故原告為無理由。分述如下：
  １、按拍賣公告第3 頁第6 ～14行內載：「依乙○○提供台北
      縣政府警察局土城分局之租賃契約書影本記載，租賃期間
      自93年6 月22日起至96年6 月23日止……因本標承租人乙
      ○○……係本標不動產於假扣押查封後，始承租本標不動
      產」。因系爭土地是於91年3 月18日以民執全明字第998
      號函辦理查封，而原告則係依據土地租賃契約書4 份作為
      法律關係來源之證據，進而具狀聲明對土地租賃契約範圍
      內之土地主張有優先購買權。惟按強制執行法第99條第1
      項、第51條第2 項規定，上開91年、92年、93年等土地租
      約，均是屬於查封之後所簽定，故為無效。另按最高法院
      67年8 月29日第9 次民事庭會議決議意旨，系爭土地租賃
      原告既係依「自88年6 月22日起至91年6 月21日止」之租
      約所為主張，則因該租約於查封時、租期已屆滿，此時無
      民法第451 條不定期限規定之適用；故原告是屬無權占有
      。
  ２、原告租賃期間為自88年6 月22日起至91年6 月22日止之有
      效土地租賃契約書第6 條：「乙方租期屆滿時應即日將租
      賃土地誠心按照原狀遷空交還甲方」、第9 條：「土地回
      復原狀，遷空交還，不得損害原有面目，乙方於交還土地
      時自應負責回復原狀」。前揭「土地回復原狀，遷空交還
      ，不得損害土地原有面目」等語之約定，並非租地建屋之
      場合所得適用，故可證明原告係單純租地經營全美汽車商
      行，並非租地建築房屋之契約。又按系爭租約第21條：「
      右等19條如於租約生效內發生者，乙方所搭之鐵架由甲方
      折估補償之。」之約定，可證明原告在簽立系爭租約當時
      就預先承諾其所搭建之地上物，同意屆時將歸由出租人折
      價估算給予補償之。故本件與單純承租土地建築房屋，其
      房屋所有權屬於承租人之情形不同，自無土地法第104 條
      第1項 之適用（最高法院39年台上字第1313號判例意旨參
      照）。
  ３、系爭土地因有原告搭設四周均無遮蔽體之「鐵皮屋頂」及
      「貨櫃屋」。由於原告租賃土地基於經營全美汽車商行所
      搭建之涼棚（即鐵皮屋頂），係有助於增加原告使用效益
      ，故應屬法律上之「保存行為」。按民法第66條第１項規
      定：「稱不動產者，謂土地及其定著物。」，故所謂不動
      產應以繼續密接附著於土地，達其一定經濟上之目的，且
      社會觀念上視為獨立之物者而言。倘若雖係獨立之物但其
      附著於土地，未達於非毀損其本質或變更其形體不能移轉
      其所在之程度，或僅暫時供使用性質者，則非此所謂之不
      動產。司法院 (79) 廳民二字第461 號函之見解亦認為組
      合式之小木屋因隨時可以拆卸也可以移動至別處放置，非
      土地及其定著物屬於動產。從而，原告之「鐵皮屋頂」、
      「貨櫃屋」等均為組合性質，當應屬於動產。因此原告租
      地搭建「鐵皮屋頂」、「貨櫃屋」經營商業目的者，絕非
      原告主張之租用基地建築房屋法律關係。
  ４、按土地法104 條規定：「依同樣條件優先購買之權，於接
      到通知10日內不表示者，其優先權視為放棄。」。又強制
      執行法第89條規定：「投標應繳納保證金而未照納者，其
      投標無效。」，投標是參與法院拍賣的應買人「表示」購
      買意願之方式，但若未納保證金者，則其「表示」購買無
      效；從而，繳納保證金之動作亦應同為「表示」購買之條
      件及方式。原告未納保證金，而僅表示願依同條件優先購
      買，是為未能依同條件之表示方式而為之表示。相對於被
      告（即：拍定人、應買人）限定須先經繳納保證金方得有
      效表示購買之條件而言，原告似已違反依同條件之買賣約
      定。
  ５、出租人於租賃物交付後，縱將其所有權讓與第三人，其租
      賃契約對於受讓人仍繼續存在之規定，民法425 條定有明
      文。雖原告居於系爭土地之受讓人地位，惟系爭租約內並
      未約定係租用基地建築房屋，且系爭租約第19條特別約定
      ：「租賃土地如有產權上之變動，乙方接到甲方書面通知
      日起60天內無條件按原狀遷空交還甲方本契約亦自動失效
      。」。被告業於95年5 月19日以書面通知原告（北投山腳
      郵局存證信函50號）系爭土地經被告所拍定買受，符合系
      爭租約約定60天之內的條件，系爭租約應依第19條之約定
      自動失效。
（二）原告主張對被告所買受坐落土城市○○段577 、578 、57
      8 之1 地號，其中之部份約100 坪土地，有依同樣條件優
      先購買權存在；又原告於起訴狀第2 頁三、後段主張：「
      本系爭土地，嗣自82年6 月間即出租予原告建造鐵皮屋及
      貨櫃屋等物，即門牌號碼台北縣土城市○○路○ 段73之1
      號經營（全美汽車廣場）使用迄今。」，與事實不盡相符
      ，分述如後：
  １、系爭土地大安段577 地號重測前確為大安寮小段24-3地號
      ，惟大安段578 地號因分割而增加578 之1 地號，其重測
      前均應為大安寮小段33地號，故與原告主張系爭租約範圍
      並不相符。按基地無租賃之情形者無優先購買權（最高法
      院49年台上字第1546號判例意旨參照），因此原告僅能對
      租約所載「大安段577 地號約100 坪」主張有優先購買權
      存在。
  ２、台北縣土城市○○路○ 段73之1 號門牌原係訴外人許國揚
      （即債務人、原權利人），於76年1 月14日依據門牌號碼
      中央路3 段73號建物（建號788）向 該戶政事務所申請建
      物「隔間增編」門牌而來。台北縣土城市○○路○ 段73之
      1 號門牌既然於76年即已編立，相對原告係晚於82年方始
      承租系爭土地建造貨櫃屋；但原告卻逕主張其所建造鐵皮
      屋頂、貨櫃屋等物，即門牌號碼中央路3 段73之1 號，顯
      有不實。
  ３、按建築法所稱建築基地為供建築物本身所占之地面及其所
      應留設之法定空地而言，又應留設之法定空地非依規定不
      得分割、移轉之規定。大安段577 地號土地上現有兩幢建
      物坐落其上，即大安段建號788 、789 土地；可證明原告
      所承租之大安段577 地號土地部份，應即位在大安段建號
      788 、789 兩幢建物之建築基地範圍內。故原告所主張之
      優先購買權並不存在。
  ４、依土地法第104 條所規定，其旨在使基地與基地上之房屋
      合歸一人所有以盡經濟上之效用並杜紛爭意旨。被告既同
      時為基地與基地上之房屋所有人，自然就具備土地法104
      條優先購買權人之資格。本件原告係僅針對大安段577 地
      號建築基地部份主張優先購買權而捨棄基地上之房屋，似
      乎與土地法第104 條之精神相違背。為此，聲明駁回原告
      之訴。
四、得心證之理由：
    原告主張系爭土地原屬訴外人三陽龍公司所有，原告自82年
    6 月間即出租予原告建造鐵皮屋及貨櫃屋等建物，經營「全
    美汽車廣場」使用迄今已達10年以上。嗣因三陽龍公司無法
    清償積欠彰化銀行、泛亞銀行、台灣中小企銀之貸款債務，
    遂經泛亞銀行於91年3 月間聲請本院查封系爭土地，並經本
    院於91年3 月18日以民執全明字第998 號函請台北縣板橋地
    政事務所辦理查封登記，強制拍賣系爭土地。原告係接獲本
    院執行處之通知書後，始知悉系爭土地將被強制拍賣乙事，
    遂向本院執行處陳明有優先購買權，並確實已於期限內向本
    院具狀聲明行使優先承購權。原告於系爭土地上所搭建之鐵
    皮屋及貨櫃屋依房屋稅條例第2 條及建築法第4 條之規定，
    自屬房屋甚明，依土地法第104 條第1 項之規定，對於系爭
    土地自有依同樣條件優先購買之權等語，並提出台北縣土城
    市公所都市計畫土地使用分區證明書影本1 紙、土地登記謄
    本20 紙 、地籍圖謄本1 紙、公證書影本1 紙、租期為85年
    11月18日至87年11月18日、88年6 月22日至91年6 月22日、
    91年6 月23 日 至92年6 月22日、92年6 月23日至93年6 月
    22日、93年6 月22 日 至96年6 月23日之土地租賃契約書共
    5 紙、本院民事執行處94年10月7 日板院通93執助水字第16
    85號通知1 紙為證（本院卷一第6 至48頁、本院執行處93年
    度執助字第1685號卷第5 、6 頁）。但為被告所否認，辯稱
    ：系爭土地原告係搭設以四周均無遮蔽體之鐵皮屋頂及貨櫃
    屋，僅係基於經營全美汽車商行之目的，有助於增加原告使
    用效益，故應屬保存行為，且鐵皮屋頂、貨櫃屋等均為組合
    性質，依民法第66條第1 項當應屬於動產，故系爭土地非租
    用基地建築房屋法律關係。系爭租賃契約第6 條、第9 條、
    第21條之約定，皆非租地建屋之場合所得適用，僅得佐證原
    告係單純租地經營全美汽車商行而已，自無土地法第104 條
    第1 項之適用等語置辯，業據提出現場實況照片28張為證（
    本院卷一第85、86、167 至174 、190 至193 頁）。經查：
（一）按基地出賣時，地上權人、典權人或承租人有依同樣條件
      優先購買之權。房屋出賣時，基地所有權人有依同樣條件
      優先購買之權。其順序以登記之先後定之。為土地法第10
      4 條第1 項所明文，立法意旨在使基地與基地上之房屋合
      歸一人所有，以盡經濟上之效用，並杜紛爭。本條規定基
      地出賣時，承租人有依同樣條件優先購買之權，其承租人
      須為以建築房屋為目的，而承租該基地者，始足當之（最
      高法院65年台上字第530 號判例、77年度台上字第1243號
      判決意旨參照）。要言之，該規定限於以建築房屋為目的
      而租用基地之租賃契約承租人始得主張優先承買權，並非
      任何租用土地之承租人均得任意援引而為主張。
（二）查原告業已提出之5 紙與訴外人三陽龍公司簽訂之土地租
      賃契約書中，皆未載明出租之目的係供建屋基地之用。再
      者，原告租用系爭土地，係為經營全美汽車商行，迄今已
      達10年以上，此為兩造所不爭，亦據本院於95年7 月3 日
      囑託地政機關派員會同現場履勘屬實，製有勘驗筆錄1 件
      附卷可稽（本院卷一第188 頁），故堪以認定原告租用系
      爭土地之本意在於中古車經營之商業目的，俾利其擺置車
      輛、出售中古車。至若原告於系爭土地上搭設建造之鐵皮
      棚架、鋼架及貨櫃屋，以做為辦公、推放工具雜物、洗手
      間及寢室之用之事實，雖被告辯稱僅是有助於增加原告使
      用效益，應屬就租賃物之保存行為等語，惟按保存行為，
      係指保全租賃物之本體或物上所存權利之行為，舉凡以防
      止共有物之有形毀損、滅失及其價格低落或權利喪失等為
      目的，而維持其現狀之行為均屬之；而改良行為，則係指
      未至租賃物變更之程度，而以利用及改善使增加物之收益
      或價值為目的之行為。故原告搭建鐵皮棚架及貨櫃屋之作
      為，係以充作辦公室、洗手間及堆放工具雜物等為目的，
      非屬被告所辯之防止租賃物滅失、毀損之保存行為或簡易
      修繕。惟原告上開所為，性質上則應屬供全美汽車商行營
      業便利、增進效用之改良行為，而非積極為建築房屋之行
      為。綜上，無論依契約目的解釋抑或客觀現況型態等情以
      觀，皆殊難遽以認定原告系爭土地之租賃係建築房屋之用
      ，則原告主張係租用基地承租人而主張優先承買權等語，
      即無理由。
（三）本件系爭土地上搭建有鐵皮棚架及貨櫃屋，有被告提出之
      現場實況照片26張附卷可參，並據本院矚託地政機關派員
      會同現場履勘屬實，有勘驗筆錄、複丈成果圖各1 件在卷
      足憑（本院卷一第188 、195 頁）。原告主張依房屋稅條
      例第2 條：「房屋，指固定於土地上之建築物，供營業、
      工作或住宅用者。」、建築法第4 條：「本法所稱建築物
      ，為定著於土地或地面下具有頂蓋、樑柱或牆壁，供個人
      或公眾使用之構造物或雜項工作物。」之規定，系爭土地
      上所搭蓋之鐵皮棚架及貨櫃屋皆應屬房屋等語。惟按民法
      第66條第1 項規定：「稱不動產者，謂土地及其定著物。
      」，故所謂不動產應以繼續密接附著於土地，達其一定經
      濟上之目的，且社會觀念上視為獨立之物者而言。倘若雖
      係獨立之物但其附著於土地，未達於非毀損其本質或變更
      其形體不能移轉其所在之程度，或僅暫時供使用性質者，
      則非此所謂之不動產。再按建築法第8 條規定：「本法所
      稱建築物之主要構造，為基礎、主要樑柱、承重牆壁、樓
      地板及屋頂之構造。」，依此規定，可知悉所謂建物之結
      構體必含有基礎、主要樑柱、承重牆壁、樓地板及屋頂之
      構造。本件鐵皮棚架屬僅臨時置放、暫時使用，不具定著
      性，而貨櫃屋亦非長期定著於土地，原告利用之擺置車輛
      、堆置工具物品，皆僅具暫時供使用性質，尚非繼續密接
      附著於土地，應得隨時遷移清除。再者，本件搭建之未定
      著於土地上、以鐵架及合板所簡易搭造之貨櫃屋，係作為
      辦公室、工具室等之用，結構簡單，且結構體未含有基礎
      、主要樑柱、承重牆壁、樓地板及屋頂，亦未定著於土地
      上，價值實難與一般房屋相比。是以，本件鐵皮棚架與貨
      櫃屋尚難認定為租用基地之房屋建築，原告主張鐵皮棚架
      與貨櫃屋係屬租地建屋、有土地法第104 條第1 項之適用
      等語，即屬無據。
五、綜上所述，原告依土地法第104 條第1 項及系爭租賃契約，
    請求確認原告對被告95年2 月15日，在本院93年度執全助字
    第1685號清償債務強制執行事件標買坐落台北縣土城市○○
    段577 、578 、578 之1 地號，其中部分土地共計約330.57
    平方公尺（約100 坪）土地，有依同樣條件優先購買權存在
    ，為無理由，應予駁回。
六、兩造其餘之攻擊或防禦方法及未經援用之證據，經本院斟酌
    後，認為均不足以影響本判決之結果，自無逐一詳予論駁之
    必要，併此敘明。
七、訴訟費用負擔之依據：依民事訴訟法第78條。
中    華    民    國    95    年    9     月    15    日
                  民事第二庭    法  官  徐福晉
以上正本係照原本作成
如對本判決上訴，須於判決送達後20日內向本院提出上訴狀
中    華    民    國    95    年    9     月    15    日
                            書記官  劉怡欣


司法院資訊處製作；財團法人民間司法改革基金會備份。
